% Dados de experimentos

### Resposta contínua

Em experimentos com delineamentos experimentais em que se mede uma variáveld e natureza contínua, nosso interesse é estimar uma medida de tendência central e variabiliade nas unidades experimentais. Com isso é possível aplicar um teste inferencial, calcular a medida do efeito, etc. visando a comparação entre os tratamentos. Vamos trabalhar com o conjunto de dados *cochran.beets* do pacote `agridat`, criando o dataframe `beets`. 

  
```{r}
library(agridat)
beets <- cochran.beets
beets
```

Como podemos ver acima, o conjunto bem quatro variáveis, uma que representa o tratamento, o bloco e duas variáveis resposta que são a produtividade e o número de plantas por parcela. Vamos visualizar os dados de todas as repetições por tratamento.


```{r}
beets %>% 
  ggplot(aes(fert, yield))+
  geom_point()
```

Podemos notar que parece que há um número diferente de blocos por tratamento. Isso pode ser verdade ou então porque usamos `geom_point()` que faz com que valores iguais fiquem sobrepostos. Vamos usar `geom_jitter()` para adicionar um ruído e fazer com que os pontos sejam deslocados na horizontal apenas. Abaixo confirmamos que há realmente seis blocos por tra


```{r}
beets %>% 
  ggplot(aes(fert, yield))+
  geom_jitter(width = 0.1)
```

Os tratamentos estão ordenados alfabeticamente, como padrão. Podemos alterar para ordenar da maior para a maior produtividade, conforme vimos anteriormente usando `reorder()` no elemento x, ou então definindo manualmente a ordenação. Abaixo uma forma simples de definir a ordem dos níveis iniciando pelo tratamento testemunha, seguido dos tratamentos com um, dois ou três macroelementos em combinação.


```{r}
beets$fert <- factor(beets$fert,
                     levels = c("None",
                                "P",
                                "K",
                                "PK",
                                "PN",
                                "KN",
                                "PKN"))
```

Refazendo o gráfico e definindo o limite inferior que tem um baseline natural. 

```{r}
beets %>% 
  ggplot(aes(fert, yield))+
  geom_jitter(width = 0.05)+
  ylim(0,10)+
  labs(y = "Produtividade")

```



```{r}

beets %>% 
  ggplot(aes(fert, yield))+
  geom_jitter(width = 0.05, color = "gray")+
  stat_summary(fun.data = mean_cl_boot )

```

```{r}
beets %>% 
  ggplot(aes(fert, plants))+
  geom_jitter(width = 0.05, color = "gray")+
  stat_summary(fun.data = mean_cl_boot )
```



```{r}
library(ggthemes)
beets %>% 
  ggplot(aes(plants, yield, size = fert, color = fert))+
  geom_point()+
  scale_color_colorblind()+
  labs(y = "Produtividade", x = "Numero de plantas", title ="Yield and number of plants", subtitle = "Sugarbeet fertilizer experiment" , caption = "Fonte: George Snedecor (1946)")
```
