% Série temporal

Ao contrário do gráfico anterior, os de séries temporais incluem o tempo no eixo x ao invés de categorias. A variável pode estar no formato de data ou no formato de números inteiros. Em nosso exemplo iremos utilizar a variável `year` que está no formato de números inteiros (posteriormente iremos transformá-la para variável do tipo data). Seguindo a lógica anterior, precisamos incluir a variável `year` na estética que define o eixo x. Iremos manter `yield` em ton/ha e, para isso, incluiremos no dataframe `dat1` a variável `yield2`.  

  
```{r}
dat1 <- dat1 %>%
  mutate(yield2 = yield * 0.0628) 
```

Agora o gráfico. Antes disso, vamos definir o `theme_bw()` como padrão. Para isso, basta definir o tema na função `theme_set()`.

```{r}
theme_set(theme_bw())
```


Pronto, agora não precisamos incluir a função que define o tema como uma camada.

```{r}
dat1 %>% 
  ggplot(aes(year, yield2)) +
  geom_point()

```

Em cada ano há varios pontos alinhados verticalmente. Esses representam os diferentes estados com valor de produtividade média naquele ano. Essa é uma forma de representar a variabilidade entre os estados dentro de cada ano, mas não é a melhor maneira. Podemos apresentar de outra forma, com gráfico do tipo boxplot que é mais informativo. 



```{r}
dat1 %>% 
  ggplot(aes(year, yield2)) +
  geom_boxplot()

```

Opa! o que aconteceu? deveria ter um boxplot para cada ano. O problema é que `year` é uma variável de números inteiros e o R interpreta dessa forma. Para resolver, há duas possibilidades: transformar, no gráfico, a variável para fator usando `factor(year)` ou então adicionar `group = year` (note que há uma mensagem de alerta sugerindo essa alteração).



```{r}
dat1 %>% 
  ggplot(aes(year, yield2, group = year)) +
  geom_boxplot()

```

Os pontos que aparecem além da linha vertical que extende a partir das caixas (box), acima e abaixo, são chamados de outliers. A linha do centro da caixa é a mediana. O tamanho da caixa representa 50% dos valores (estados). Saiba mais sobre o [geom_boxplot()](https://ggplot2.tidyverse.org/reference/geom_boxplot.html).


Uma outra forma de apresentar os dados de anos é no formato de data. A solução aqui é transformar a variável `year` para o tipo `date`. Entra em cena o pacote *lubridate*. A função `mutate()` é usada criar a variável `year2` que transforma a variável `year` para data. A função `scale_x_date()` define o intervalo a ser mostrado e o formato apenas de ano definito no atributo `date_labels`.


```{r}
library(lubridate)

dat1 %>% 
  mutate(year2 = as.Date(as.character(year), format = "%Y")) %>%
  ggplot(aes(year2, yield2, group = year2)) +
  geom_boxplot()+
  scale_x_date(date_breaks = "10 years", date_labels = "%Y") 
```

Em gráfico de séries temporais normalmente se utiliza gráfico de linhas que conecta os pontos ou linhas de tendência. Vamos adicinar as linhas para cada estado.


```{r}

dat1 %>% 
  mutate(year2 = as.Date(as.character(year), format = "%Y")) %>%
  ggplot(aes(year2, yield2, group = year2)) +
  geom_point()+
  geom_line()+
  scale_x_date(date_breaks = "10 years", date_labels = "%Y")+
  ylim(0,4)


```


Não era exatamente isso que queríamos. O que acontece é que `year2` continua definido como um grupo e, por isso, o ggplot interpretou que era para agrupar as linhas por ano. Vamos adicionar uma estética dentro do `geom_line()` para obter o que queremos e definir uma coloração para cada estado.



```{r}

dat1 %>% 
  mutate(year2 = as.Date(as.character(year), format = "%Y")) %>%
  ggplot(aes(year2, yield2, group = year2, )) +
  geom_point()+
  geom_line(aes(group = state, color = state))+
  scale_x_date(date_breaks = "10 years", date_labels = "%Y") +
  ylim(0,4)


```


O número de estados é muito grande e com as definições padrão de layout fica impossível identificar os estados. Esse é um caso difícil de ser resolvido com um gráfico estático. Uma solução é fazer um gráfico interativo que permite a seleção dos estados a comparar. 

Alternativamente, podemos selecionar os estados segundo algum critério de interesse e refazer o gráfico apenas para os estados selecionados. Vamos voltar a utilizar a função `filter()` e selecionar os três estados com maior área plantada. A função `top_n()` é uma mão na roda para identificar os cinco estados com maior área.


```{r}
library(magrittr)
dat1 %>% 
  group_by(state) %>% 
  tally(acres) %>% 
  top_n(3) 


```


Agora aplicamos um filtro para os três estados e também os últimos 50 anos (a partir de 1962), além de adicionar os elementos de texto para eixos e gráfico.

```{r}
library(ggthemes)
dat1 %>% 
  mutate(year2 = as.Date(as.character(year), format = "%Y")) %>%
   filter(state == c("Illinois", 
                     "Indiana", 
                     "Iowa"))  %>% 
  filter(year > 1961) %>% 
  ggplot(aes(year2, yield2, group = year2, color = state)) +
  geom_point()+
  ylim(0,4)+
  geom_line(aes(group = state))+
  scale_x_date(date_breaks = "10 years", date_labels = "%Y")+
  labs(y = "Produtividade (ton/ha)", x = "Ano", color = "Estado", title = "Produtividade de milho nos Estados Unidos", caption = "Fonte: NASS")

```


Podemos adicionar uma linha de tendência ao invés da linha usando a função `geom_smooth()` e com o atributo de método que define o tipo de regressão (no caso linear) com `method = "lm"`. 


```{r}
dat1 %>% 
  mutate(year2 = as.Date(as.character(year), format = "%Y")) %>%
   filter(state == c("Illinois", 
                     "Indiana", 
                     "Iowa"))  %>% 
  filter(year > 1961) %>% 
  ggplot(aes(year2, yield2, group = year2, color = state)) +
   scale_x_date(date_breaks = "10 years", date_labels = "%Y")+
  geom_point()+
   geom_smooth(method = "lm", se = F, aes(group = state))+
  ylim(0,4)
  
 

```


### Séries interativas

#### Crosstalk + plotly

Vamos criar uma interface interativa para selecionar os estados de interesse, a partir da lista de todos os estados. Vamos voltar a utilizar o pacote *plotly* em conjunto com o pacote *crosstalk*. Esse último é um *widget* que permite adicionar interatividade entre dois elementos, uma lista de escolhas e o gráfico. Vejamos.


```{r}
library(plotly)
library(crosstalk)

dat0 <- dat1 %>%
  mutate(year2 = as.Date(as.character(year), format = "%Y")) %>%
   filter(year > 1950)

dat1c <- SharedData$new(dat0)

g <- dat1c %>%
  ggplot(aes(year2, yield * 0.0628, group = state, color = state)) +
  geom_point() +
  geom_line() +
  scale_x_date(date_breaks = "15 years", date_labels = "%Y") +
  theme_minimal() +
  labs(x = "Ano", y = "Produtividade (ton/ha)")


bscols(widths = c(12, NA, NA),
       list(
  filter_select("state", "Select a state", dat1c, ~ state),
  filter_slider("year", "Choose year", dat1c, "year"),
    ggplotly(g, dynamicTicks = FALSE)
       ))
```
  
#### dygraphs
  
O pacote *dygraphs* é específico para séries temporais. [Saiba mais](https://rstudio.github.io/dygraphs/)
  
```{r}
library(dygraphs)

dat00 <- dat1 %>%
  filter(state == "Iowa") %>%
  mutate(yield = yield * 0.0628) %>%
  select(year, yield)


dygraph(dat00, main = "Produtividade de milho em Iowa ") %>%
  dyRangeSelector(dateWindow = c("1990", "2011"))
```
  
